【裁判字號】    92,台上,6105
【裁判日期】    921030
【裁判案由】    傷害
【裁判全文】
最高法院刑事判決                              九十二年度台上字第六一○五號
    上  訴  人  台灣高等法院檢察署檢察官
    被      告  甲○○
                乙○○
                丙○○
右上訴人因被告等傷害案件，不服台灣高等法院中華民國九十二年七月二十九日第二
審更審判決（九十二年度上更(一)字第三九四號，起訴案號：台灣台北地方法院檢察署
八十七年度偵字第九五三二號），提起上訴，本院判決如左：
    主  文
原判決撤銷，發回台灣高等法院。
    理  由
本件原判決認定：被告丙○○與王秋水均係國宣企業有限公司（下稱國宣公司）股東
，與丙○○同居之王載宣為該公司創辦人，被告乙○○則為王載宣之孫，被告甲○○
為乙○○之妹婿。因丙○○認王秋水應將在國宣公司之部分出資額移轉予伊及乙○○
二人，遂邀集乙○○、甲○○，於民國八十七年四月十七日下午三時許，約同王秋水
至台北市○○路○段九十一巷口溫娣漢堡店洽談，迄當日晚上十時三十分許該店打烊
時仍未談妥，四人遂搭車前往台北縣新莊市○○路○段三十八號二樓甲○○住處繼續
商談，其間因丙○○續要求王秋水簽立同意書，將在國宣公司之部分出資額轉讓予伊
及乙○○，惟王秋水認無義務而拒絕，被告等竟共同基於恐嚇之犯意聯絡，推由甲○
○以加害生命之事，向王秋水恫稱：「你今年運氣很不好，也許三個月會死掉，或一
個月或現在就會死掉」，乙○○亦以加害生命之事，向王秋水恫稱：「你要老實點，
不然會很痛苦」等語，使王秋水心生畏怖，致生危害於安全。然王秋水仍不為所動，
被告等為達目的，進而基於共同傷害之犯意聯絡，推由甲○○接續多次，以拳頭抵住
王秋水之腰、腹攢打，丙○○則以手拍、抓打王秋水及以腳踢王秋水，致王秋水受有
腹部挫傷瘀血三處，而共同以強暴方法，令王秋水簽立文件予乙○○、丙○○二人，
略以王秋水願將國宣公司資本總額之十二分之一移轉予乙○○、丙○○，而以強暴方
法使人行無義務之事。迨至翌日凌晨始由甲○○載同王秋水、丙○○返回台北市等情
。因而撤銷第一審之判決，依牽連犯改判論處被告等共同傷害人之身體罪刑。又以公
訴意旨略以：被告等於當晚十時三十分許漢堡店打烊後，要求王秋水前往他處繼續商
談，因王秋水不願意同行，被告等竟基於共同之犯意，由甲○○、乙○○將王秋水之
雙手後壓，將之強押上車，以非法方法剝奪其行動自由，載往新莊市前開處所，至翌
日凌晨四時才讓王秋水離去，因認被告等另涉有刑法第三百零二條之剝奪他人行動自
由罪嫌。但經審理結果，不能證明被告等有剝奪王秋水行動自由之犯行，惟公訴意旨
認與前揭有罪部分，有實質上一罪關係，故不另為無罪之諭知，固非無見。
惟查：(一)、檢察官係起訴被告等於八十七年四月十七日晚上十時三十分許，從台北市
○○路○段之溫娣漢堡店，共同以非法方法將王秋水強押至新莊市○○路○段三十八
號二樓而剝奪其行動自由，其間除對王秋水施以恐嚇、毆打及強迫簽立同意書外，並
至翌日凌晨四時許，始讓王秋水離去，涉有刑法第三百零二條第一項之以非法方法剝
奪人之行動自由罪。原判決雖以王秋水係在溫娣漢堡店前與被告等人坐計程車前往新
莊市上址，如遭強押上車，車內有計程車司機，自應大聲呼救，惟其竟未曾呼救，顯
悖情理，及王秋水於同年五月二十一日在偵查中只提及其遭恐嚇，而未言及行動自由
被剝奪，而認不能證明王秋水係經被告等以強暴、脅迫或其他非法方法強迫前往，及
被告等亦無在新莊市上址剝奪王秋水行動自由之犯行云云。惟王秋水在八十七年四月
十八日之警詢中係指稱：「該店要打烊了，我們四人一離開大門，我就被另外兩名男
子架住壓上車，車上另有一名男子年約四十歲，他負責開車」、「我沒有看到車號，
只知道是深紅色的車子」 (見偵查卷第十一頁反面至十二頁），復在偵查中供述：「
到該店打烊仍未談妥，甲○○在店中用大哥大對話聯絡，我一出門，甲○○、乙○○
二人將我手壓在後面，外面已有車在等 (紅色），他們將我推進車裡，丙○○坐前座
，乙○○在右邊，甲○○在我左邊，車子開往新莊」 (見偵查卷第二四頁反面）各等
語，並未指陳係與被告等坐計程車前往，原判決遽以王秋水係與被告等在溫娣漢堡店
前乘坐計程車，故非被強押上車云云，與上開卷證資料已難謂合。又王秋水在警詢中
經詢以：「你因何事至本所製作筆錄？」時，已陳稱：「我因昨 (十七日）下午被人
帶走至新莊，故至本所製作此筆錄」 (見偵查卷第十一頁），偵查中亦指稱：「將我
押進一鐵皮屋內，……他們脅迫我，甲○○以拳頭在我身上鑽打 (庭呈傷單），要簽
下給丙○○、乙○○一份股份，甲○○說你今年運氣很不好，也許三個月會死掉，或
一個月或現在就會死掉，當時我非常害怕，並稱不簽就回不去，乙○○說你要老實點
，不然會很痛苦，丙○○坐在我對面抓頭、打手把我眼鏡拿走，直到我簽名後才還給
我，也用腳在桌下踢我」，嗣經訊以：「他們拉你上車時，你如何表示？」時，陳稱
：「我說你們為什麼要這樣，我不想去，他們說不去不可以，車子就開往新莊」，又
說：「我有掙扎著不去」 (見偵查卷第二五頁）各等語，其已指陳係被強押至新莊及
在鐵皮屋內遭受被告等毆打、脅迫，且被告等並對其稱不簽立同意書就回不去；如果
無訛，王秋水之行動自由即已達遭被告等以非法方法剝奪之程度。則王秋水在警詢及
偵查中顯已就其行動自由遭被告等非法剝奪之事實為具體之陳述，原判決猶謂王秋水
在上開偵查中未提及其行動自由被剝奪云云，亦顯與卷證資料不相適合，難認適法。
(二)、原判決雖以「被告丙○○對告訴人在國宣公司出資額之權歸屬早有爭執，現且進
行民事爭訟」，而認「被告等雖以前述不法方法要求告訴人轉讓出資額予被告丙○○
、乙○○，惟因其間存有上開民事糾紛，尚難謂被告三人有為自己或第三人不法所有
之恐嚇取財意圖」云云 (見原判決第十頁第十二至十六行）。惟所謂「現且進行民事
爭訟」，係指本件經王秋水於八十七年四月十八日提出告訴，丙○○復經檢察官於同
年五月二十一日訊問後，始在同月二十八日提起之民事訴訟而言，而在此之前，丙○
○究對王秋水在國宣公司之股權事項有何爭執或曾為任何主張，原判決悉未說明論述
；又丙○○嗣後提起之上開民事訴訟，於第一審及第二審均為敗訴，原判決亦記載「
被告另案訴請告訴人移轉出資額之訴訟又何致於一、二審均被駁回？」 (見原判決第
九頁第十六至十七行），則丙○○、乙○○與王秋水間究竟有無「股權糾紛」存在，
抑或上開民事訴訟之提起，僅係被告等為脫免本件刑責所為之障眼手法，即與被告等
行為時有無不法所有意圖之認定，至有關係。原審未詳加勾稽審認，並於理由中明確
記載，遽以丙○○事後提起之民事訴訟，即率謂雙方「在國宣公司出資額之權歸屬早
有爭執」，而認被告等強逼王秋水簽立股權轉讓之同意書並無不法所有之意圖，自嫌
速斷，並有判決理由不備之可議。檢察官上訴意旨指摘原判決不當，非無理由，應認
仍有發回更審之原因。
據上論結，應依刑事訴訟法第三百九十七條、第四百零一條，判決如主文。
中      華      民      國    九十二    年      十      月     三十     日
                              最高法院刑事第九庭
                                  審判長法官  陳  炳  煌
                                        法官  陳  正  庸
                                        法官  韓  金  秀
                                        法官  吳  信  銘
                                        法官  徐  文  亮
      右正本證明與原本無異
                                              書  記  官
中      華      民      國    九十二    年     十一     月      五      日


司法院資訊處製作；財團法人民間司法改革基金會備份。
